臺灣屏東地方法院刑事判決　　　　　　　96年度易緝字第32號
公　訴　人　臺灣屏東地方法院檢察署察官
被　　　告　乙○○
上列被告因詐欺案件，經檢察官提起公訴（93年度偵字第2785號
），本院判決如下：
    主  文
乙○○連續意圖為自己不法之所有，以詐術使人將本人之物交付
，處拘役拾日，如易科罰金，以銀元佰元即新臺幣玖佰元折
算壹日。
    事  實
一、乙○○曾犯賭博及侵占罪（不構成累犯），詎仍不知悔改，
    緣甲○○擬為其弟王建章在坐落屏東縣內埔鄉○○段1064地
    號土地上興建國民住宅，於民國89年4 月間，前往屏東縣屏
    東市○○路福興代書事務所，委託乙○○代辦申請貸款自建
    國民住宅事宜，乙○○認有機可趁，除允諾代辦申請貸款事
    宜外，其主觀上並無履行興建房屋義務之意思，竟基於意圖
    為自己不法所有之概括犯意，向甲○○佯稱其可代為興建該
    國民住宅云云，致甲○○陷於錯誤，著由王建章與乙○○簽
    訂房屋委建合約，委託乙○○在前揭土地上興建三層樓房之
    國民住宅一棟，並親自交付乙○○保證金新臺幣（下同）30
    萬元。迨91年2 月6 日，乙○○代辦申請貸款自建國民住宅
    仍無結果，且亦未開始為王建章興建房屋，竟又要求重訂合
    約，甲○○不疑有它，乃於同日在屏東縣屏東市某處所，代
    理王建章與乙○○重新簽訂房屋委建合約，並再交付乙○○
    簽約金5 萬元。嗣因乙○○拖延至92年11月間猶未動工興建
    房屋，復拒不返還其所取得之款項，甲○○始知受騙。
二、案經被害人甲○○訴請臺灣屏東地方法院檢察署檢察官偵查
    起訴。
    理  由
壹、程序方面：
一、按被告以外之人於審判外之言詞或書面陳述，除法律有規定
    者外，不得作為證據，刑事訴訟法第159 條第1 項定有明文
    。被告以外之人（包括證人、鑑定人、告訴人、被害人或共
    同被告等）於審判外之言詞或書面陳述，為所謂傳聞證據，
    由於傳聞證據有悖於法院直接審理及言詞審理之精神，妨害
    當事人之反對詰問權，影響程序正義之實現，除法律有規定
    者（例如同法第159 條第2 項、第159 條之1 至第159 條之
    5 、第206條等）外，原則上不具有證據能力。
二、本件被害人甲○○及證人王建章、洪天進於檢察事務官調查
    中所為之陳述，本屬傳聞證據，且其等於本院審理中所為供
    述，經核與其等於檢察事務官調查中所為之陳述一致，不符
    合刑事訴訟法第159 條之2 規定，故其等於檢察事務官調查
    中所為之陳述，均不具有證據能力。
三、按證人、鑑定人依法應具結而未具結者，其證言或鑑定意見
    ，不得作為證據，刑事訴訟法第158 條之3 定有明文。本件
    被害人甲○○於偵查中向檢察官所為之陳述，未經依法具結
    ，自不具有證據能力。又證人洪天進、莊景芳於偵查中向檢
    察官所為之陳述，已依法具結，且其等並未提及檢察官在偵
    查中有不法取供之情形，亦無證據可釋明其等之供述有顯不
    可信之情況，其等復已於本院審理時出庭接受被告行使反對
    詰問權，依刑事訴訟法第159 條之1 第2 項規定，其等於偵
    查中向檢察官所為之陳述，均具有證據能力。
貳、實體方面：
一、訊據被告乙○○固不諱言因簽訂房屋委建合約，前後向甲○
    ○收取保證金及簽約金共35萬元一節，惟矢口否認有何詐欺
    取財犯行，辯稱：伊於簽訂委建合約後，曾委託建築師莊景
    芳設計，惟因其妻謂需另收特別交際費3 萬元，雙方有所爭
    執，遂無結果，且因當時為921 大地震過後不久，政府之要
    求嚴格，建築成本提高，難以覓得承建廠商，以致一再拖延
    工期，伊實無詐欺甲○○之意思云云，惟查：
(一)、前揭事實，業據被害人甲○○於本院審理中陳稱：「（問：
    你為何與被告接觸？）我去找他，他之前從事代書，有幫人
    聲請國宅貸款。我之前找別人蓋房子，但是被告主動告訴我
    說他也可以蓋房子，我本來只有請他申請貸款。‧‧‧‧（
    問：30萬是誰要求？）是被告要求，先做保證金使用，等房
    子蓋好後，後面如果要增建的話，再從30萬扣除。蓋房子費
    用從國宅貸款中支付。蓋房子費用每坪3 萬5 千元。‧‧‧
    ‧（問：91年2 月6 日你為何重新訂約再給被告5 萬元？）
    他說之前造價過高，5 萬元是重新簽約的簽約金。」「（問
    ：91年2 月6 日房屋委建合約書是你代理王建章跟被告簽訂
    的？）是的。（問：簽約地點？）忘記了，好像在被告的勝
    利路代書事務所或中山路住所。（問：簽約時交付他5 萬元
    ？）是的。‧‧‧‧（問：費用你跟王建章各分一半？）錢
    都是我出的，那是我要送他的房子。（問：正確的說法是王
    建章蓋房子，由你為他出錢？）是的。（問：第一次簽訂房
    屋委建合約書也是用王建章名義？）是的。（問：這次是王
    建章親自簽約？）是的。（問：地點）被告勝利路代書事務
    所。（問：簽約當場給被告30萬元？）是的。（問：這30萬
    元簽約金也是由你為王建章支付？）是的。（問：時間在89
    年何時？）4 月間，我去找他申請國民住宅貸款後沒多久。
    （問：這35萬簽約金是誰的損失？）我的損失。」（見本院
    95年2 月16日及96年10月9 日審判筆錄）並經證人王建章於
    本院審理時證稱：「（問：本件你為何找被告？）一開始我
    們想要蓋房子，我哥哥甲○○找被告辦理國宅貸款。‧‧‧
    ‧（問：你哥哥為何給被告30萬？）我聽被告與我哥哥說30
    萬是用來蓋房子。蓋房子一開始費用我在被告代書事務所聽
    到，錢是我哥哥是貸款。（問：為何有第二次訂約？）我有
    去，但是情形我不清楚。」（見本院95年2 月16日審判筆錄
    ）並有收據3 紙、本票1 張及91年2 月6 日房屋委建合約書
    1 件附卷可稽（見92年度發查字第1045號卷第9 至18頁），
    堪信為實在。
(二)、證人莊景芳於檢察官偵查中及本院審理時證稱：「（問：職
    業？）建築師。（問：你認識乙○○嗎？）認識。（他是否
    曾委託你辦建築案件？）有。（問：（提示屏東縣內埔鄉○
    ○段1069地號拆除執照）那是乙○○委託你去申請的嗎？）
    是。（問：（提示屏東縣內埔鄉○○段1064地號建築執照）
    那是乙○○委託你去申請的嗎？）是。（問：那二件是否都
    是乙○○委託你去辦的？）是。在九十年三月申請拆除執照
    後一起受委託的，詳細時間我不記得了。‧‧‧‧（問：這
    二件案件費用有無付清？）有繳部分，沒有全部繳清，繳多
    少要回去查。（問：建照部分，在你設計之後有無實際開工
    ？）據我所知有報開工，但沒有實際開工。‧‧‧‧（問：
    除了設計費之外，你有無再收取其他費用？）沒有。」「（
    問：本件你確實有申請建照？）有，我有畫設計圖，但是被
    告認為造價太高，（要求）鋼筋少一點，柱子小一點，所以
    有變更設計。（問：被告最先找你到建照出來多久？）沒有
    多久，我有申請過兩次，變更設計是第一次申請後被告要求
    ，我幫他再申請一次。‧‧‧‧（問：承辦本件是否完工？
    ）沒有。（問：為何沒有繼續作？）我們部分是申請建照，
    沒有完工是業主與被告的關係，不是因為我沒有提出設計圖
    的關係，我的設計圖全部都完成。（問：被告委託你辦理申
    請建照之外，尚有無委託你辦理的事項，你沒有完成？）沒
    有。我都有完成。（問：被告積欠你什麼費用？）設計費用
    。」（見93年度偵字第2785號卷第22、23頁及本院95年2 月
    16日審判筆錄）且莊景芳於90年11月28日出具之收據載明：
    「茲收到王建章建築房屋之設計費用新台幣貳萬元正」，另
    於91年8 月1 日出具之收據記載：「茲收到王建章變更設計
    費計新台幣伍仟元正及預支營造費計新台幣壹萬伍仟元正，
    尚餘設計費新臺幣萬元正於8 月10日支付」等語（見93年
    度偵字第2785號卷第47頁）。可見，被告委託莊景芳設計及
    變更設計均已完成，且莊景芳向被告收取之費用並無所謂特
    別交際費，反係被告因變更設計尚欠莊景芳設計費用3 萬元
    。
(三)、證人洪天進於檢察官偵查中及本院審理時證稱：「（問：你
    有無受乙○○委託興建屏東縣內埔鄉○○路八三五號國宅？
    ）有。是九十一年二月五日簽約的。（問：乙○○何時開始
    談這件事？）簽約後一個月左右才找我，之前都沒有找過我
    談這件事。‧‧‧‧（問：他委託你蓋的費用是多少？）每
    坪是二萬九千元。總價就是建起來之後的坪數來計算。（問
    ：他有無付過款？）付了一張十萬元訂金，但他一直拜託我
    不要軋進去，我是想說，他戶頭內沒有錢，就算軋進去也沒
    有用，所以我就沒有軋進去。‧‧‧‧（問：這個工程你有
    無施工過？）只有去拆除而已，還沒有施工，因為訂金一直
    沒有給我，我不敢先動工。‧‧‧‧（問：你在承包時，有
    無看過建築師的建築設計圖？）他只有提供一張平面圖，並
    沒有整套的圖。事後，我打電話給建築師，建築師說他沒有
    付錢，所以建築師不願意把整套圖給乙○○。這也是無法動
    工的原因之一。」「（問：你從事何職？）蓋房子、拆房子
    。（問：之前與被告合作幾次？）只有這次。（問：你在91
    年2 月5 日與被告簽約，他多久前找你？）我們大約接觸有
    半個月，才跟他簽約。（問：你與他簽約內容？）拆房子的
    費用，我直接與業主拿，被告不用付給我。（問：造價多少
    ？）每坪2 萬9 千元，大約30幾坪，我簽約後有拿到建築圖
    ，因為設計圖用的鋼筋太多，不敷成本，我要求要改建築圖
    。（問：後來有拿到新的建築圖？）我沒有拿到。所以我無
    法核算出最後成本價。（問：你拆房子是否拿到錢？）有，
    是業主給我的。（問：你拆完房子沒有蓋的原因？）因為被
    告給我的支票沒有兌現，沒有拿到新的建築圖。（問：被告
    後來有無與你聯絡？）被告沒有與我聯絡，也沒有叫我施工
    ，反而是我找他2 、3 次，我叫他趕快把10萬給我，他說他
    有困難。時間是簽約後不久。」（見93年度偵字第275 號卷
    第34至37頁及本院95年2 月16日審判筆錄）前述證人洪天進
    之證詞，並有91年2 月5 日房屋委建合約書1 件及支票1 紙
    可佐（見92年度發查字第1045號卷第4 至8 頁），堪信非虛
    。依此，足見洪天進之所以未動工興建房屋係因被告未提供
    完整之設計圖及未依約給付定金10萬元所致。
(四)、莊景芳已為被告完成變更設計之設計圖，且已申請並核發建
    造執照，除據證人莊景莊證述如前外，另有檢察官向屏東縣
    政府調取之建築（變更）執照資料1 冊可稽。又王建章已獲
    核准國民住宅貸款（嗣因逾越開工及完工期限始被撤銷），
    被告並無施工後不能取得工程款之風險，有屏東縣政府92年
    7 月29日屏府建宅字第0920126439號函在卷可憑（見92年度
    發查字第1045號卷第68頁），且洪天進亦已與被告簽約，祇
    待被告提供變更後之設計圖及支付定金10萬元，即可動工興
    建本件房屋，被告於93年9 月24日檢察官偵查中復供稱：「
    （問：那三十萬元現在何處？）在我這裡，我沒有動用‧‧
    ‧‧上個月我父親過逝（世）我用掉了」等語（見93年度偵
    字第2785號卷第23頁），則被告於91年2 月至8 月間既尚保
    有30萬元保證金，連同其於91年2 月6 日再向甲○○收取之
    5 萬元簽約金，共35萬元，用以支付莊景芳之設計費用3 萬
    元及洪天進之定金10萬元，實綽綽有餘，其竟不肯付款以取
    得完整之設計圖並施工，以致始終未開工興建本件房屋，顯
    見其並無履行興建房屋義務之意思，至為灼然。從而，其向
    甲○○佯稱可代為興建房屋，並以保證金及簽約金之名義向
    甲○○收取35萬元，有詐術之施用及不法所有之意圖，即毫
    無疑問。
(五)、綜上所述，本件被告否認有詐欺取財之情事，所辯前開情詞
    ，無非事後卸責之詞，委無可採，事證明確，其犯行洵堪認
    定。
二、按行為後法律有變更者，適用行為時之法律。但行為後之法
    律有利於行為人者，適用最有利於行為人之法律。修正後刑
    法第2 條第1 項定有明文。茲因本件論罪科刑所適用之刑法
    於94年2 月2 日修正公布，95年7 月1 日施行，被告行為後
    刑法法律有變更，爰比較新舊法如下：
(一)、法定刑罰金部分：按修正前刑法第33條第5 款規定：「罰金
    ：一元以上。」修正後改為：「罰金：新臺幣一千元以上，
    以百元計算之。」比較新舊法，本件關於刑法第339 條第1
    項法定刑罰金部分，以適用修正前之規定較有利於被告。
(二)、易科罰金之折算標準部分：按依修正前刑法第41條第1 項前
    段及修正前罰金罰鍰提高標準條例第2 條規定，有期徒刑或
    拘役易科罰金，以銀元100 元以上300 元以下（即新臺幣30
    0 元以下900 元以下）折算1 日，依修正後刑法第41條第1
    項前段規定，則改為以新臺幣1,000 元、2,000 元或3,000
    元折算1 日，比較新舊法，本件關於有期徒刑或拘役易科罰
    金之折算標準，以適用修正前之規定較有利於被告。
(三)、連續犯部分：被告行為後，刑法第56條連續犯之規定業已刪
    除，被告先後二次詐欺取財犯行，依修正前之規定，應以一
    罪論（但得加重其刑至2 分之1） ，依新法則應論以二罪，
    併合處罰，此雖非犯罪構成要件之變更，但已影響刑罰之法
    律效果，而屬法律有變更，比較新舊法，亦以適用修正前之
    規定較有利於被告。
(四)、綜上比較結果，本件被告行為後變更之刑法法律對其並無較
    為有利之情形，則本件自應適用被告行為時刑法之規定。
三、核被告所為，係犯修正前刑法第339 條第1 項之詐欺取財罪
    。被告先後二次詐欺取財犯行，時間緊接，犯罪構成要件相
    同，顯係基於概括之犯意反覆為之，應依連續犯之規定論以
    一罪，並加重其刑。爰審酌被告有賭博、侵占前科，素行欠
    佳，及其犯罪之手段雖甚值非難，但所詐取之金額尚非甚鉅
    ，暨其於本件審理時已與被害人甲○○達成和解，先償還30
    萬元，並另分20個月給付被害人甲○○20萬元（見本院卷第
    95 頁 所附和解筆錄），堪認尚有悔改之意等一切情狀，量
    處如主文所示之刑，並諭知易科罰金之折算標準，以示懲儆
    。又被告犯罪之時間雖在96年4 月24日以前，惟其於96年7
    月16 日 中華民國九十六年罪犯減刑條例施行前經本院通緝
    （96年5 月24日發布通緝），並於96年8 月28日緝獲到案，
    非係於96年12月31日以前自動歸案接受審判，依中華民國九
    十六年罪犯減刑條例第5 條規定，不得依該條例減刑，併此
    敘明。
據上論斷，應依刑事訴訟法第299 條第1 項前段，刑法第2 條第
1 項前段、修正前刑法第56條、第339 條第1 項、第41條第1 項
前段，罰金罰鍰提高標準條例第1 條前段、修正前罰金罰鍰提高
標準條例第2 條，判決如主文。
本案經檢察官陳俊宏到庭執行職務。
中　　華　　民　　國　　96　　年　　12　　月　　6 　　日
                  刑事第三庭    審判長法  官  吳永宋
                                      法  官  趙家光
                                      法  官  春生
以上正本證明與原本無異。
如不服本判決應於收受本判決送達後10日內向本院提出上訴書狀
，其未敘述上訴理由者，並得於提起上訴後10日內向本院補提理
由書狀（均須按他造當事人之人數附繕本）「切勿逕送上級法院
」。
中　　華　　民　　國　　96　　年　　12　　月　　6 　　日
                                      書記官  唐淑嫻
附錄本判決論罪科刑法條：
刑法第339條第1項：
意圖為自己或他人不法之所有，以詐術使人將本人或第三人之物
交付者，處5 年以下有期徒刑、拘役或科或併科1 千元以下罰金
。
